【裁判字號】    96,訴,2639
【裁判日期】    971015
【裁判案由】    清償借款
【裁判全文】
臺灣板橋地方法院民事判決              96年度訴字第2639號
原      告  甲○○
訴訟代理人  黃炳飛律師
被      告  丙○○
訴訟代理人  金學坪律師
複  代理人  簡欣儀律師
上列當事人間請求清償借款事件，經本院於民國97年10月1 日言
詞辯論終結，判決如下：
    主  文
原告之訴駁回。
訴訟費用由原告負擔。
    事實及理由
一、原告起訴主張：原告於民國96年6 月13日自其開設之郵局帳
    戶內提領現金新臺幣（下同）80萬元借予被告，又於96年6
    月21日自同帳戶內提領現金100 萬元，並將其中90萬元借予
    被告，被告即簽發面額為170 萬元、到期日為96年7 月10日
    、載明免除作成拒絕證書之本票1 紙（下稱系爭本票）交付
    原告以為擔保。詎被告屆期拒不清償借款，經原告提示系爭
    本票亦未獲付款，爰依消費借貸及票據之法律關係，聲明求
    為判決被告應給付原告170 萬元及自96年7 月10日起至清償
    日止，按週年利率百分之6 計算之利息。
二、被告則抗辯：
  (一)被告從未向原告借貸金錢，亦未簽發系爭本票，該本票上「
    丙○○」之簽名係由原告與訴外人乙○○共同偽造，被告當
    不負發票人責任。又縱系爭本票經法務部調查局鑑定結果，
    認定其上「丙○○」簽名筆跡與被告親筆簽名筆跡之筆劃特
    徵相同，然被告不識字，其簽名筆跡之筆劃特徵極易模仿，
    故上開鑑定結果並無法證明系爭本票確係被告所簽發，亦無
    法排除系爭本票受他人臨摹偽造之可能。況且，系爭本票上
    所載「丙○○」之位置，係書寫於「此致」之後，發票人欄
    欲係記載「乙○○」、「北巿三民路72號5F之1 」、「Ｚ000
    000000」，與被告之身分證字號「Ｚ000000000」及住址「臺
    北縣三重巿新生街53號3 樓」全然不符，顯見系爭本票之記
    載有諸多不合理處，應屬偽造之本票。
  (二)退步言，縱認系爭本票上「丙○○」之簽名係由被告所簽署
    ，惟依證人乙○○所證：「本票上170 萬元及身分證字號、
    住址都是我寫的，至於96年6 月21日的日期我不確定是否我
    寫的，至於到期日部分96年是我寫的，後來修改的7 月10日
    不是我寫」等語，足證系爭本票簽發時，並未記載本票金額
    及發票年月日，依票據法第120 條第1 項及第11條第1 項之
    規定，該本票自始即因欠缺本票絕對必要記載事項而當然無
    效。
  (三)聲明：原告之訴駁回。
三、本院之判斷：
  (一)原告主張其執有發票人為被告及訴外人乙○○、發票日為96
    年6 月21日、面額為170 萬元、到期日為96年7 月10日、載
    明免除作成拒絕證書之系爭本票，惟於到期日提示後未獲付
    款等情，業據其提出本票1 紙為證（見本院支付命令卷第5
    頁），而被告固不爭執原告執有系爭本票之事實，惟否認其
    與乙○○共同簽發上開本票，並抗辯系爭本票於簽發時，未
    記載一定之金額及發票年月日等絕對必要記載事項，應屬無
    效票據等語。經查：
    1.按在票據上簽名者，依票上所載文義負責，票據法第5 條
      第1 項定有明文，是票據債務人應依票據文義負責，以該
      債務人在票據上簽名或蓋章為前提，此經最高法院65年臺
      上字第2030號判例闡釋甚詳。本件被告前曾向臺灣板橋地
      方法院檢察署對被告及乙○○提出偽造系爭本票之刑事告
      訴，經該署檢察官將系爭本票原本，併同被告親筆簽署之
      票號CH0000000 號本票、借貸無息證明書兼借據、該署訊
      （詢）問筆錄等原本，送請法務部調查局鑑定二者筆跡是
      否出於同一人手筆，由該局以照相放大、歸納分析、特徵
      比對等方法鑑定後，認系爭本票原本上「丙○○」簽名筆
      跡與被告親筆簽署「丙○○」簽名筆跡之結構佈局、態勢
      神韻、書寫習慣（包括起筆、收筆、筆力、筆速、筆序等
      筆劃細部特徵）均相同，有該局97年4 月29日調科貳字第
      09700163130 號鑑定書1 件暨所附鑑定分析表2 份等影本
      存卷足憑（見本院卷第56至59頁），顯見系爭本票上「丙
      ○○」簽名之筆跡與被告親筆簽署「丙○○」簽名之筆跡
      確屬相同。至被告雖抗辯系爭本票上「丙○○」之簽名係
      遭他人臨摹偽造等語，惟其未就此節舉證以實其說，且觀
      諸前揭鑑定分析表所顯示經照相放大後之系爭本票上「丙
      ○○」簽名筆跡，其筆順連貫、流暢，並無臨摹、偽作之
      嫌，是被告抗辯前述「丙○○」之簽名係遭他人臨摹偽造
      等語，自屬無據。從而，原告主張系爭本票上「丙○○」
      之簽名係被告親自簽署一節，應堪採信。
    2.復按欠缺票據法所規定票據上應記載事項之一者，其票據
      無效，該法第11條第1 項前段定有明文。又依同法第120
      條第1 項第2 款規定，一定之金額為本票應記載事項，故
      本票上如未記載一定之金額，或記載不清難以辨識者，其
      本票當然無效（最高法院90年臺抗字第37號判例及89年度
      臺抗字第406 號裁判意旨參照）。系爭本票之發票人除被
      告外，併經乙○○共同簽發，惟證人乙○○到庭證述稱：
      「原告打電話叫我出來見證背書，所以隔天我們就約在三
      重稅捐處對面咖啡廳見面，當時只有我和原告二個人，我
      是簽本票背書．．．我簽名的時候，本票上已經載有丙○
      ○的名字，但是我沒有看到丙○○在上面簽名，當時原告
      說丙○○跟他借錢已經簽了本票要我出來背書，因為我有
      欠丙○○錢」、「（問：系爭本票是否你在三重稅捐處對
      面咖啡店所簽的本票？）是，我簽本票的日期就是本票上
      所載96年6 月21日」、「本票上170 萬元及身分證字號、
      住址都是我寫的」、「（問：本票上的170 萬元是否原告
      叫你寫的？）當時是原告告訴我被告欠他170 萬元，後來
      我也沒有問過被告，因為被告不接我電話」等語（見本院
      卷75至77頁）。則依證人乙○○證述上情，其簽發系爭本
      票時，其上已簽有「丙○○」之姓名，且其除在發票人欄
      內簽署自己之姓名及身分證字號、住址外，並依原告之指
      示，在金額欄內填寫「壹佰柒拾萬元」，顯見被告於簽發
      系爭本票時，並無填載一定之金額，尚難認其已完成發票
      行為，且原告亦未舉證證明被告有授權其或乙○○在系爭
      本票上填載金額170 萬元之事實，則原告取得系爭本票時
      ，金額既未填載，該本票即欠缺絕對必要記載事項，依上
      開規定，系爭本票應屬無效，原告自無庸負發票人責任。
      從而，原告依票據關係請求被告給付票據，即屬無據。
  (二)又原告主張被告先後於96年6 月13日、21日向其借貸80萬元
    、90萬元等語，惟為被告所否認。按稱消費借貸者，謂當事
    人一方移轉金錢或其他代替物之所有權於他方，而約定他方
    以種類、品質、數量相同之物返還之契約，民法第474 條第
    1 項定有明文。次按民事訴訟法係由原告主張權利者，應先
    由原告負舉證之責，若原告先不能舉證，以證實自己主張之
    事實為真實，則被告就其抗辯事實即令不能舉證，或其所舉
    證據尚有疵累，亦應駁回原告之請求；又主張法律關係存在
    之當事人，須就該法律關係發生所須具備之特別要件，負舉
    證之責任（最高法院17年上字第917 號及48年臺上字第887
    號判例意旨參照）。再者，消費借貸法律關係之成立，須具
    備：1.借貸意思表示相相互一致，2.交付借貸物等特別要件
    ，是當事人主張有金錢借貸關係存在，須就其發生所須具備
    之特別要件即金錢之交付及借貸意思表示互相一致負舉證之
    責任。本件被告既否認有向被告借貸170 萬元之事實，原告
    自應就其有交付金錢予被告以及兩造間就該金錢交付已達成
    借貸意思表示互相一致等節負舉證之責任。經查：
    1.原告就兩造間確有消費借貸關係存在之事實，固提出郵局
      存摺、由其背書之面額200 萬元支票等影本各1 件為憑，
      並舉證人乙○○為證。惟證人乙○○到庭結證稱：「96年
      夏天時有一天原告打電話給我，跟我說被告要跟他借90萬
      元，我說拿給我就好了，我就趕到三重的一家郵局，我有
      看到原告領現金90萬元出來，但是原告說他不相信我，不
      把現金交給我，我很生氣就走了」、「當天原告是領了90
      萬元，是原告跟我說的，我要將90萬元接手過來，但原告
      不信任我所以不交給我」、「（問：是否有看到原告交付
      現金給被告？）沒有」、「（問：是否知道丙○○為何向
      甲○○借90萬元？）原告沒有說，我也沒有問過被告．．
      ．其他借款部分原告也沒有告訴我被告為何向他借錢」等
      語（見本院卷第75至76頁）。則依證人乙○○證述前詞，
      其獲悉被告欲向原告借貸90萬元等情，純係經原告口頭告
      知，且其並未目睹或經手原告交付借款90萬元予被告之經
      過，亦不知被告是否確有向被告借款90萬元或其他款項之
      事實，自無法據其證詞即認定兩造間有消費借貸關係之存
      在。
    2.又依原告提出其所開設郵局帳戶存摺之記載，僅能證明其
      曾於96年6 月13日提領現金80萬元，再於同年月21日提領
      現金100 萬元等情，尚無法證明原告確有將其所提領之現
      金借貸交付予被告之事實。此外，原告雖再提出系爭本票
      以及由被告背書之面額200 萬元支票為證，惟發票人簽發
      票據或背書人背書轉讓票據之原因關係不一，非僅為清償
      借款或充作借款之擔保，是上開本票及支票縱由被告簽發
      或經渠背書，亦無法據以推論兩造間確有金錢借貸之關係
      存在。從而，原告主張其有貸與被告170 萬元等語，自乏
      所據。
  (三)綜上所述，本件原告既無法證明被告簽發系爭本票時，確已
    完成發票行為或有授權他人填載票據應記載事項等情，亦未
    能證明其確有借貸交付170 萬元予被告之事實，則其依票據
    及消費借貸之法律關係，請求被告給付系爭本票票款及清償
    借款債務，即屬無據。從而，原告請求被告給付170 萬元及
    自96年7 月10日起至清償日止，按週年利率百分之6 計算之
    利息，為無理由，應予駁回。
四、本件判決事證基礎已臻明確，兩造其餘主張、陳述及所提證
    據暨攻擊、防禦方法，經本院審酌後，認與判決結果已無影
    響，爰不再一一論述，併予敘明。
五、結論：原告之訴為無理由，依民事訴訟法第78條，判決如主
    文。
中    華    民    國    97    年    10    月    15    日
                  民事第三庭審判長法  官  朱耀平
                                  法  官  許月珍
                                  法  官  王瑜玲
以上正本係照原本作成
如對本判決上訴，須於判決送達後20日內向本院提出上訴狀
中    華    民    國    95    年    10    月    15    日
                                  書記官  黃美雲


司法院資訊處製作；財團法人民間司法改革基金會備份。
